【裁判字號】    98,國更(一),1
【裁判日期】    981110
【裁判案由】    國家賠償
【裁判全文】
臺灣臺北地方法院民事判決             98年度國更(一)字第1號
原      告  丙○○
訴訟代理人  姚宗樸律師
被      告  內政部警政署保安警察第三總隊
法定代理人  甲○
訴訟代理人  盧國勳律師
複代理人    歐德芳律師
上列當事人間請求國家賠償事件，本院於民國98年10月8 日言詞
辯論終結，判決如下：
    主  文
原告之訴駁回。
訴訟費用由原告負擔。
    事實及理由
壹、程序部分：
一、按賠償義務機關拒絕賠償，或自提出請求之日起逾30日不開
    始協議，或自開始協議之日起逾60日協議不成立時，請求權
    人得提起損害賠償之訴；國家賠償法第11條第1 項前段定有
    明文。查原告前於民國96年9 月20日以書面向被告依國家賠
    償法之規定請求賠償，經被告於同年10月12日拒絕賠償等情
    ，業據原告提出96年賠議字第2 號內政部警政署保安警察第
    三總隊拒絕賠償書1 份在卷可憑（參見本院96年度國字第41
    號卷，下稱國字卷第14-20 頁）。故原告提起本件國家賠償
    之訴，核無不合，先予敘明。
二、次按訴狀送達後，原告不得將原訴變更或追加他訴，但請求
    之基礎事實同一者，不在此限，民事訴訟法第255 條第1 項
    第2 款定有明文。所謂請求之基礎事實同一，係指變更或追
    加之訴與原訴之主要爭點有其共同性，各請求利益之主張在
    社會生活上可認為同一或關連，而就原請求之訴訟及證據資
    料，於審理繼續進行在相當程度範圍內具有同一性或一體性
    ，得期待於後請求之審理予以利用，俾先後兩請求在同一程
    序得加以解決，避免重複審理，進而為統一解決紛爭者，即
    屬之（最高法院90年度臺抗字第519 號裁定參照）。本件原
    告起訴時先以國家賠償法第2 條第2 項請求被告給付新臺幣
    （下同）139 萬3,743 元，嗣於民國98年5 月22日具狀追加
    警械條例第11條為訴訟標的（見台灣高等法院98年度上國易
    字第6 號卷第11頁之上訴理由一狀）。查警械使用條例第11
    條第2 項本即為國家賠償法之特別規定，且原告前後請求之
    基礎事實同一，並無害於被告程序權之保障，依上揭規定及
    說明，自應准許之。
貳、實體事項:
一、原告起訴主張：訴外人吳水居為被告第二大隊第一中隊之警
    員，於94年10月26日下午2 時許，為查緝訴外人陳上仁販毒
    罪嫌，於屏東縣竹田鄉○○路66之7 號左前方50公尺處，見
    伊與訴外人乙○○○駛之車牌號碼WI-5729 號、CY-7016 號
    自用小客車停於該處，認伊等亦涉有違反毒品危害防制條例
    罪嫌，乃將渠等所駕車輛攔放於伊及乙○○○駕車輛前方，
    並下車擬緝捕之，乙○○○狀乃緊急倒車，原告一時煞車不
    及而自後追撞乙○○○駕車輛，惟為配合警方查緝，已停車
    準備接受警方盤查，詎吳水居竟持制式九０手槍連開3 槍，
    其中第2 槍射入伊所駕車輛之左前輪胎，第3 槍則自左前車
    窗射進車內，擊中伊放置於排檔桿上之右手腕，致伊受有右
    前臂槍傷併尺神經及2 、3 手指屈指肌腱斷裂、右手正中神
    經撞挫傷及右手第4 、5 指屈指肌腱斷裂等傷害。吳水居執
    勤時身著便衣，駕駛民用一般車輛，伊無從得知其為警員，
    且其使用槍械之行為，亦不符合警械使用條例第4 條規定，
    其故意或過失不法侵害伊之權利，且為隸屬於被告之公務員
    ，被告對其上開不當使用槍械之行為，應負損害賠償之責。
    惟經伊以書面向被告請求賠償，竟遭被告拒絕，爰依國家賠
    償法第2 條第2 項及警械使用條例第11條之規定，請求被告
    賠償醫療費用新臺幣（下同）15,143元、住院期間看護費用
    1 萬1,000 元、看診交通費用3,600 元、勞動能力減損86萬
    4,000 元及精神慰撫金50萬元等語。並聲明：被告應賠償原
    告139 萬3,743 元及自起訴狀繕本送達翌日起至清償日止，
    按年息5%計算之利息。
二、被告則以：
  (一)按警械使用條例第11條乃公法上請求權，原告應循行政程序
    途徑救濟，其向無審判權之普通法院起訴，已非適法。且縱
    本件有審判權，依警械使用條例第11條之規定，應負賠償責
    任者乃「各級政府」，被告僅為行政機關，原告向被告請求
    賠償，亦有違誤。
  (二)又原告前以吳水居涉嫌重傷害為由，向台灣屏東地方法院檢
    察署（下稱屏東地檢署）提出告訴，嗣經檢察官偵查後認吳
    水居使用槍械之行為，符合警械使用條例第4 條第1 項第5
    款之規定，且吳水居射傷原告右手腕之行為，亦未逾同條例
    第6 條所規定之必要程度範圍，符合刑法第21條之阻卻違法
    事由，應屬不罰，而對其為不起訴處分確定在案。而原告遭
    槍擊後，吳水居即迅速將其載往醫院急救等情，可知吳水居
    執行職務行使公權力時，並無任何故意、過失或違背警械使
    用條例之情形。原告既未能舉證證明被告應負國家賠償責任
    之要件事實，則其請求無論係依警械使用條例或國家賠償法
    ，均屬無據。
  (三)若原告得請求損害賠償，本件亦應優先適用警械使用條例及
    內政部所定之賠償標準。是原告得請求賠償之項目，依警械
    使用條例第11條第1 、2 項之規定，僅限於醫療費、慰撫金
    、補償金或喪葬費。基此，原告請求之數額中，有關勞動能
    力減損之部分，自屬無據。有關住院期間看護費1 萬1,000
    元及看診交通費3,600 元，被告否認原告確有支出或有支出
    之必要。至於原告所提醫療費用單據，其中診斷證明費共計
    1,440 元，非醫療費之一部，不得請求。至精神撫慰金部分
    ，亦屬過高，應予以酌減等語置辯。並聲明：原告之訴駁回
    。
三、本件原告主張被告所屬之公務員吳水居於執行職務時，因違
    法使用警械，致其受有重傷害，爰依國家賠償法第2 條第2
    項及警械使用條例第11條之規定請求賠償等情，然為被告所
    否認，並以上開情詞置辯。是兩造之爭點厥為：(一)被告是否
    為賠償義務機關？(二)被告所屬之公務員吳水居有無違反警械
    使用條例之情形？(三)若有，原告得請求賠償之範圍及金額若
    干？如有超逾警械使用條例第11條之範圍，得否再依國家賠
    償法為請求？
  (一)被告是否為賠償義務機關？
  (1)查國家賠償法第6 條規定：國家損害賠償，本法及民法以外
    其他法律有特別規定者，適用其他法律。而91年6 月26日修
    正公布之警械使用條例第11條第1 項規定：警察人員依本條
    例規定使用警械，因而致第三人受傷、死亡或財產損失者，
    應由各該級政府支付醫療費、慰撫金、補償金或喪葬費。第
    2 項規定：警察人員執行職務違反本條例使用警械規定，因
    而致人受傷、死亡或財產損失者，由各該級政府支付醫療費
    、慰撫金、補償金或喪葬費；其出於故意之行為，各該級政
    府得向其求償。第3 項規定：前2 項醫療費、慰撫金、補償
    金或喪葬費之標準，由內政部定之。此為關於警察人員於執
    行職務使用警械致人傷亡時應負損害賠償責任及範圍之特別
    規定，自應優先適用。又同條例第11條第1 項規定，係各級
    政府於警察人員依規定執行職務，致第三人傷亡時，負給付
    責任，為公法上之給付性質，倘有爭執，應循行政訴訟程序
    救濟（最高法院98年度台上字第1572號判決要旨參照）。故
    警械使用條例第11條第2 項乃國家賠償法第2 條第2 項之特
    別規定，自應優先適用警械使用條例之規定。又依警械使用
    條例第11條第2 項所規定之賠償義務機關為「各該級政府」
    ，訴外人吳水居為內政部警政署保安警察第三總隊所屬之警
    員，則其隸屬之「各該級政府」應為內政部，原告據此向被
    告請求賠償，核非有據。至同條例第11條第1 項規定乃公法
    上之請求權，原告向本院請求賠償，亦非正當。
  (2)又警械使用條例第11條旨在規範警察人員使用警械造成人民
    死傷時，各級政府應先給予被害人賠償或補償，並依內政部
    訂定之「警察人員使用警械致人傷亡財產損失、醫療費、慰
    撫金、補償金、喪葬費支給標準」辦理。然如被害人依據上
    開標準請求賠償後，其損害仍無法完全被填補時，如禁止其
    依國家賠償法之規定請求，顯係任意增加法律所無之限制。
    故被害人倘有超逾警械使用條例規定之賠償項目，自仍得再
    依國家賠償法之規定請求之。從而，本件原告併依國家賠償
    法第2條第2 項之規定起訴，於法尚無不合，附此敘明。
  (二)被告所屬之公務員吳水居有無違反警械使用條例之情形？
  (1)查訴外人吳水居為被告第二大隊第一中隊之員警，於94年10
    月26日下午2 時許，為查緝訴外人陳上仁販毒罪嫌，於屏東
    縣竹田鄉○○路66之7 號左前方50公尺處，見伊與乙○○○
    駛之車牌號碼WI-5729 號、CY-7016 號自用小客車停於該處
    ，認伊等亦涉有違反毒品危害防制條例罪嫌，乃將渠等所駕
    車輛攔放於伊及乙○○○駕車輛前方，嗣吳水居於查緝過程
    中，持槍射擊原告之右手，致其受有右前臂槍傷併尺神經及
    2 、3 手指屈指肌腱斷裂、右手正中神經撞挫傷及右手第4
    、5 指屈指肌腱斷裂等傷害乙情，業據原告提出診斷證明書
    1 紙為證（見國字卷第6 頁），且為被告所不爭執，應堪信
    為真實。
  (2)次按，「警察人員執行職務時，遇有下列各款情形之一者，
    得使用警刀或槍械：…。五、警察人員之生命、身體、自由
    、裝備遭受強暴或脅迫，或有事實足認為有受危害之虞時。
    」，又「警察人員應基於急迫需要，合理使用槍械，不得逾
    越必要程度。」，警械使用條例第4 條第1 項第5 款、及第
    6 條定有明文。原告主張吳水居於上揭時地使用槍械違反前
    開警械使用條例之規定，既為被告所否認，自應由原告就此
    利己事實，負舉證之責。
  (3)經查，證人乙○○○原告告訴吳水居涉嫌重傷害案件偵查時
    證稱：當時伊有在場，並與丁○○○開一車，原告開車在伊
    後面，大概開了20幾公尺時，警方就乘一輛警車要捉渠等，
    有一名警員對空鳴槍，伊就把車子停下來並後退，因而撞到
    後方原告之車輛。當時原告開車狀況伊不清楚，只知道警方
    要捉原告時有開2 槍，伊回頭時，就看見原告蹲在該處，不
    清楚他如何中槍的等語（見屏東地檢署95年度偵字第4518號
    偵查卷第6-7 頁偵訊筆錄）；並於本院審理中到庭證稱：開
    槍的員警站在何處伊沒有看到，只看到對空鳴槍部分，其餘
    伊沒有看到，警察為何對原告開槍，伊不知道等語（見本院
    卷第61-62 頁）；及證人丁○○○稱：當時原告獨自一人開
    車，其車子在伊後面，警方見到渠等之車子時，就攔在渠等
    前方，乙○○○狀將車子後退，原告因不知前方狀況而從後
    追撞乙○○○車，後來有一位警察從伊左邊過去，可能是要
    捉原告，不久就聽到槍聲，伊回頭看時，看到原告中槍在車
    上痛苦呻吟，警察就把原告從車上捉下來，至於警察為何對
    原告開槍，開槍情形為何，因中間過程僅30秒至1 分鐘，所
    以伊不清楚，伊是聽到槍聲才回頭的等語（見他字卷第81-8
    2 頁），顯見證人乙○○○丁○○○未親眼目睹吳水居對原
    告使用警械之原因及過程。再參諸證人即參與查緝之警員陳
    永川證稱：原告之車輛被撞後先往後退，再準備向前衝，吳
    水居才對原告車子開槍，當時吳水居共開三槍，第一槍是對
    空鳴槍，第二槍打到原告車輛左前輪，開第三槍時，吳水居
    是站在原告車輛駕駛座窗戶左前方，對原告握住方向盤之右
    手開槍，且開槍前有先叫原告開車門。本來是伊先到原告駕
    駛小客車之右前車門處，叫原告開車門並對空鳴槍，但因彈
    夾彈簧彈出去而卡彈，之後伊就聽到吳水居對原告開槍，原
    告因要開車衝撞吳水居，吳水居才再開第三槍，且之後車子
    仍繼續在動，吳水居還叫伊把車子停住，伊就打該車右前車
    門，將排擋桿拉到空檔等語（見他字卷第19頁），堪認吳水
    居當時係因原告欲開車衝撞逃逸，情急之下方對原告開槍射
    擊，並非如原告所言當時已停車受檢，吳水居仍對其開槍云
    云，而衡諸當時之情況，如吳水居未制止原告之駕駛行為，
    即有可能危及自身之生命、身體安全；再矧之吳水居上開用
    槍情形，其係先對空鳴槍後，再射擊原告車輛之左輪胎，之
    後才對原告右手腕開槍，顯已儘可能以不傷及原告之方式阻
    止其駕車衝撞行為，核其使用警械之方式，亦難認有何逾越
    必要程度之情形。是原告主張吳水居前開射擊行為已違反警
    械使用條例之規定云云，洵非可採。
  (4)綜上所述，原告經警員吳水居對空鳴槍及向其車輛輪胎為射
    擊後，仍意圖駕車衝撞脫逃，警員吳水居因而選擇對原告之
    右手腕非致命部位開槍，當為達成逮捕及防衛現在不法侵害
    等目的所必要且屬最小限度之手段。又警員吳水居用槍之目
    的在維護社會治安，確保原告所犯違反毒品危害防制條例罪
    嫌可受司法追訴，同時防衛本身生命、身體法益不受現在不
    法侵害，是雖造成原告手部傷害結果，但因前者保障之法益
    未小於原告個人權益所受損害，其所採用之手段應具正當性
    ，合於法律規定且無不當，阻卻其違法性，原告自不得請求
    國家賠償其所受損害。
四、從而，原告依國家賠償法第2 條第2 項及警械使用條例第11
    條等規定，請求被告應給付原告139 萬3,743 元及自起訴狀
    繕本送達翌日起至清償日止，按週年利率5%計算之利息，為
    無理由，應予駁回。
五、本件事證已臻明確，兩造其餘之攻擊防禦方法，經審酌後認
    均無礙判決之結果，爰不予一一論述。
六、訴訟費用負擔之依據：民事訴訟法第78條。
中    華    民    國    98    年    11    月    10    日
                  民事第五庭    法  官  吳佳薇
以上正本係照原本作成
如對本判決上訴，須於判決送達後20日內向本院提出上訴狀
中    華    民    國    98    年    11    月    12    日
                                書記官  黃曼琳

司法院資訊處製作；財團法人民間司法改革基金會備份。
